ACORDAO-COMPLETO-2465674

ACÓRDÃO 7916/2021 ATA 15/2021 - PRIMEIRA CÂMARA

VISTOS, relatados e discutidos estes autos que tratam de ato inicial de aposentadoria emitido no âmbito do Tribunal Regional do Trabalho da 14ª Região/AC e RO em favor da Sra. Carmelinda Ramos de Farias,
ACORDAM os Ministros do Tribunal de Contas da União, reunidos em sessão da Primeira Câmara, ante as razões expostas pelo Relator, e com fundamento no art. 71, incisos III e IX, da Constituição Federal, arts. 1º, inciso V, 39, inciso II, e 45 da Lei 8.443/92 e art. 262, § 2º, do Regimento Interno, em:
9.1. considerar ilegal o ato de aposentadoria emitido no interesse da Sra. Carmelinda Ramos de Farias (XXX.952.954-XX) , negando-lhe o correspondente registro;
9.2. dispensar o ressarcimento das quantias indevidamente recebidas de boa-fé, nos termos da Súmula TCU 106;
9.3. determinar ao Tribunal Regional do Trabalho da 14ª Região/AC e RO que:
9.3.1. faça cessar, no prazo de 15 (quinze) dias, contado a partir da ciência desta deliberação, os pagamentos decorrentes do ato impugnado, sob pena de responsabilidade solidária da autoridade administrativa omissa, consoante disposto nos arts. 71, inciso IX, da Constituição Federal e 262 do Regimento Interno desta Corte;
9.3.2. dê ciência desta deliberação à interessada, alertando-a de que o efeito suspensivo proveniente da interposição de eventuais recursos, caso não providos, não a exime da devolução dos valores indevidamente percebidos após a notificação;
9.3.3. envie a esta Corte de Contas, no prazo de 30 (trinta) dias, por cópia, comprovante de que a interessada teve ciência desta deliberação;
9.3.4. adote as providências pertinentes no sentido de dar efetivo cumprimento à modulação de efeitos da tese de repercussão geral fixada no Recurso Extraordinário 638.115 em relação aos quintos incorporados aos proventos da interessada, ajustando, se for o caso, a referida incorporação aos termos legais, e transformando os eventuais valores excedentes em parcela compensatória passível de absorção em virtude de qualquer reajuste ocorrido nos seus proventos.

Ato de aposentadoria emitido no âmbito do Tribunal Regional do Trabalho da 14ª Região/AC e RO em favor da Sra. Carmelinda Ramos de Farias para fins de registro.

Primeira Câmara

Tribunal Regional do Trabalho da 14ª Região/AC e RO.

3. Interessados/Responsáveis:
3.1. Interessado: Carmelinda Ramos de Farias (XXX.952.954-XX).

13.1. Ministros presentes: Walton Alencar Rodrigues (Presidente), Benjamin Zymler (Relator) e Jorge Oliveira.
13.2. Ministros-Substitutos presentes: Augusto Sherman Cavalcanti e Weder de Oliveira.

BENJAMIN ZYMLER

Adoto como relatório o parecer da unidade técnica, cujos termos são os seguintes:
"INTRODUÇÃO
1.	Trata-se de ato de concessão inicial de aposentadoria de Carmelinda Ramos de Farias, ex-servidora do Tribunal Regional do Trabalho da 14ª Região/AC e RO.
2.	O ato foi submetido, para fim de registro, à apreciação do Tribunal de Contas da União (TCU) , de acordo com o art. 71, inciso III, da Constituição Federal. O ato foi cadastrado e disponibilizado ao TCU por intermédio do Sistema e-Pessoal, na forma do art. 2º e 4º da Instrução Normativa TCU 78/2018.
HISTÓRICO
3.	Inicialmente, a Sefip propôs a legalidade do ato de aposentadoria da Sra. Carmelinda Ramos de Farias (peça 4) . O Ministério Público junto ao TCU concordou com a proposta da Unidade Técnica (peça 6) .
4.	No entanto, o Exmo. Ministro-Relator Benjamin Zymler determinou o retorno dos autos à Sefip, para que fosse analisada a natureza jurídica e a legitimidade dos quintos incorporados pela interessada Carmelinda Ramos de Farias (se decorrentes ou não da atividade de execução de mandados) , bem como a legitimidade da sua percepção cumulativa com a GAE instituída pela Lei 11.416/2006.
EXAME TÉCNICO
5.	A servidora Carmelinda Ramos de Farias aposentou-se em 22/2/2016, com proventos integrais, com base no artigo 3º da Emenda Constitucional 47/2005, no cargo de Analista Judiciário, especialidade Oficial de Justiça Avaliador. 
6.	Observa-se que a servidora aposentou-se como Oficial de Justiça Avaliador recebendo o pagamento da GAE (Gratificação de Atividade Externa) (R$ 2.435,09) cumulativamente com a vantagem dos "quintos" (R$ 3.434,43) , oriunda do exercício de FC-5. Tal situação contraria a jurisprudência do TCU (Acórdão 2784/2016-TCU-Plenário, 3.211/2017-TCU-1ª Câmara, e 2.400/2017-TCU-1ª Câmara, todos de relatoria do Exmo. Ministro Benjamin Zymler) . Registre-se que, de acordo com o art. 4º, § 1º, da Lei 11416/2006, o Executante de Mandados está enquadrado na especialidade Oficial de Justiça Avaliador.
7.	Esta Corte de Contas, por meio do Acórdão 2784/2016-TCU-Plenário, Ministro-Relator Benjamin Zymler, se pronunciou no sentido de que é ilegal o pagamento cumulativo de VPNI de quintos/décimos com a GAE, pois constitui bis in idem, haja vista que ambas as vantagens decorrem do exercício das atribuições de Oficial de Justiça. Transcrevemos, respectivamente, os Sumários dos Acórdão 2784/2016-TCU-Plenário e 3.211/2017-TCU-1ª Câmara:
SUMÁRIO: PESSOAL. SERVIDORES DO PODER JUDICIÁRIO. LEGALIDADE DE UM DOS ATOS. PERDA DE OBJETO DE OUTRO. OFICIAL DE JUSTIÇA AVALIADOR. FC-5. EXAME DA NATUREZA JURÍDICA DA VANTAGEM, PAGA INDISTINTAMENTE A TODOS OS OCUPANTES DO CARGO. PAGAMENTO CUMULATIVO DE QUINTOS DESSA FUNÇÃO COM A GAE. BIS IN IDEM. CONSIDERAÇÕES SOBRE A MATÉRIA. ILEGALIDADE E NEGATIVA DE REGISTRO DE ALGUNS DOS ATOS. DETERMINAÇÕES.  
SUMÁRIO: APOSENTADORIAS.  INCLUSÃO, NOS PROVENTOS, DE PARCELA DE "QUINTOS" ASSOCIADA A VANTAGEM INTEGRANTE DA ESTRUTURA REMUNERATÓRIA DO CARGO EFETIVO DOS INTERESSADOS. BIS IN IDEM. ILEGALIDADE. NEGATIVA DE REGISTRO. DETERMINAÇÕES.  (grifo nosso) 
8.	Em consulta ao contracheque de fevereiro/2021, observa-se que a inativa continua a receber as duas rubricas: VPNI de quintos e GAE, persistindo a ilegalidade (peça 9) .
9.	Observa-se ainda que a interessada incorporou 10/10 de FC-05 computando tempo após a data limite de 8/4/1998.
10.	Considerando a decisão do Supremo Tribunal Federal (STF) , ao apreciar o Recurso Extraordinário (RE) 638.115/Ceará, que teve repercussão geral, esta Corte de Contas adotou o entendimento de que a incorporação de quintos somente é possível até a data de publicação da Lei 9.624/1998, ocorrida em 8/4/1998 (Acórdão 1972/2017-TCU-Plenário, da lavra do Ministro Bruno Dantas e 1939/2019-1ª Câmara, de autoria do Ministro Vital do Rego) . A exceção ocorre no tocante ao tempo residual não empregado até 10/11/1997, nos termos da Decisão 925/1999 TCU-Plenário, Ministro-Relator Walton Alencar Rodrigues.
11.	Ressalta-se que, ao modular os efeitos da referida decisão, o STF acolheu parcialmente os embargos de declaração, com efeitos infringentes, para reconhecer indevida a cessação imediata do pagamento da parcela quando fundado em decisão judicial transitada em julgado. Já no caso daqueles que recebem os Quintos em virtude de decisões administrativas ou decisões judiciais sem trânsito em julgado, modulou os efeitos da decisão para manter o pagamento da parcela até a sua absorção integral por quaisquer reajustes futuros concedidos aos servidores.
12.	Tendo em vista que o referido decisum ainda não transitou em julgado, este Tribunal tem considerado ilegal o pagamento da referida parcela e determinado às Unidades Jurisdicionadas que adotem as medidas necessárias à regularização dos pagamentos indevidos de acordo com a modulação dos efeitos realizada pelo STF nos autos do RE 638.115/CE, a exemplo dos Acórdão 659/2020-TCU-Primeira Câmara, relatado pelo Ministro Walton Alencar Rodrigues, e 622/2020-TCU- 2ª Câmara, relatado pelo Ministro Aroldo Cedraz.
13.	No caso em exame, a servidora exerceu a FC-5 no período de 1/4/1994 a 4/9/2001. Assim, até a data limite de 8/4/1998 possui 4 anos e 8 dias exercidos em FC-5. Desta forma, faz jus a 4/5 (8/10) de FC-05, estando irregular a concessão de 10/10 de FC-5.
14.	Diante do exposto, o ato de aposentadoria está ilegal, uma vez que a inativa ocupava o cargo de oficial de justiça avaliador, sendo irregular o recebimento cumulativo de VPNI de quintos/décimos com a GAE, bem como em função da incorporação de quintos após a vigência da Lei 9.624/1998.
15.	Ressalta-se que a inativa também recebia rubrica judicial referente ao percentual de 13,23%. A inclusão da parcela judicial de Vantagem Pessoal Individual - VPI correspondente ao percentual de 13,23% é irregular, uma vez que o Supremo Tribunal Federal (STF) , ao apreciar a Reclamação 14.872, determinou que todas as cortes trabalhistas suspendessem o pagamento do referido percentual (Acórdão 8485/2020-TCU-Segunda Câmara, Ministro-Relator André de Carvalho) . No entanto, em consulta ao contracheque de fevereiro/2021, verifica-se que a rubrica judicial referente aos 13,23% foi excluída dos proventos da interessada (peça 9) , sendo sanada esta irregularidade.
16.	Ressalta-se que o ato de aposentadoria em exame deu entrada no TCU em 13/8/2020, ou seja, há menos de cinco anos, não sendo aplicável, portanto, o procedimento de contraditório e ampla defesa determinado pelo Acórdão 587/2011-TCU-Plenário, Ministro-Relator Valmir Campelo.
CONCLUSÃO
17.	Em razão do exposto e tendo em vista as análises realizadas no ato de concessão inicial de aposentadoria de Carmelinda Ramos de Farias, esta Unidade Técnica considera que o ato em tela está ilegal, em razão da incorporação de quintos (FC-5) decorrente do exercício do cargo de Oficial de Justiça Avaliador de forma cumulativa com a GAE com base na Lei 11.416/2006, situação em conflito com a jurisprudência do TCU, bem como em função da incorporação de quintos (FC-5) após a data de publicação da Lei 9.624/1998, ocorrida em 8/4/1998.
18.	Registre-se que a análise deste processo levou em conta os dispositivos da Resolução TCU 315/2020.
PROPOSTA DE ENCAMINHAMENTO
19.	Ante o exposto, conforme o preceituado no artigo 71, inciso III, da Constituição Federal de 1.988; c/c os artigos. 1º, inciso V, e 39, inciso II, da Lei nº 8.443/1992, c/c os artigos 1º, inciso VIII, 260, §§ 1º e 2º, do Regimento Interno/TCU, e tomando por base as informações prestadas pelo órgão de controle interno e as verificações feitas pela unidade técnica, na forma prevista no artigo 260, caput, do referido Regimento, propõe-se: 
a) considerar ilegal e negar o registro do ato de concessão inicial de aposentadoria de Carmelinda Ramos de Farias (CPF XXX.952.954-XX) ;
b) dispensar o ressarcimento das quantias indevidamente recebidas de boa-fé, nos termos da Súmula TCU n. 106;
c) determinar ao Tribunal Regional do Trabalho da 14ª Região/AC e RO, com fundamento no inciso I do art. 4º da Resolução TCU 315/2020, que adote medidas para:
c.1) no prazo de quinze dias, fazer cessar os pagamentos decorrente do ato impugnado por esta Corte de Contas, sob pena de responsabilidade solidária da autoridade administrativa omissa, nos termos dos arts. 262, caput, do RI/TCU, e 8º, caput, da Resolução TCU 206/2007;
c.2) no prazo de trinta dias, emita novo ato, livre da irregularidade apontada, e o submeta ao TCU pelo Sistema e-Pessoal, nos termos dos arts. 262, § 2º, do Regimento Interno desta Corte e 19, § 3º, da Instrução Normativa TCU 78/2008;
c.3) dê ciência, no prazo de 15 (quinze) dias, do inteiro teor desta deliberação à interessada, alertando-a de que o efeito suspensivo proveniente da interposição de eventuais recursos junto ao TCU não a exime da devolução dos valores percebidos indevidamente após a respectiva notificação, caso esses não sejam providos; e
c.4) encaminhar ao Tribunal, no prazo de 30 (trinta) dias contados da ciência da decisão, documento apto a comprovar que a interessada tomou conhecimento do acórdão."
2.	O Ministério Público junto a esta Corte de Contas manifestou-se de acordo com a proposta formulada pela unidade técnica.
	É o Relatório.

não há

Procurador Marinus Eduardo De Vries Marsico.

APOSENTADORIA. SERVIDORES DO PODER JUDICIÁRIO. OFICIAL DE JUSTIÇA. FC-5. EXAME DA NATUREZA JURÍDICA DA VANTAGEM, PAGA INDISTINTAMENTE A TODOS OS OCUPANTES DO CARGO. PAGAMENTO CUMULATIVO DE QUINTOS DESSA FUNÇÃO COM A GAE. BIS IN IDEM. CONSIDERAÇÕES SOBRE A MATÉRIA. INCORPORAÇÃO DE QUINTOS APÓS 1998. IMPOSSIBILIDADE. PRECEDENTE DO STF. ILEGALIDADE. NEGATIVA DE REGISTRO. DETERMINAÇÕES.

APOSENTADORIA (APOS)

Secretaria de Fiscalização de Integridade de Atos e Pagamentos de Pessoal e de Benefícios Sociais (Sefip).

Em julgamento, ato inicial de aposentadoria emitido no âmbito do Tribunal Regional do Trabalho da 14ª Região/AC e RO em favor da Sra. Carmelinda Ramos de Farias, ex-ocupante do cargo de Analisa Judiciário - Especialidade Oficial de Justiça Avaliador.
2.	A unidade técnica manifestou-se pela ilegalidade do ato de aposentadoria ora submetido a julgamento, "em razão da incorporação de quintos (FC-5) decorrente do exercício do cargo de Oficial de Justiça Avaliador de forma cumulativa com a GAE com base na Lei 11.416/2006, situação em conflito com a jurisprudência do TCU, bem como em função da incorporação de quintos (FC-5) após a data de publicação da Lei 9.624/1998, ocorrida em 8/4/1998".
3.	O Ministério Público junto a esta Corte de Contas manifestou-se de acordo com a proposta formulada pela unidade técnica.
4.	O Plenário desta Corte de Contas, por ocasião do julgamento do Acórdão 2.784/2016, da minha relatoria, decidiu ser indevido o pagamento da GAE juntamente com os quintos incorporados em decorrência do exercício da execução de mandados (VPNI - FC-5) , sob pena de bis in idem, haja vista que ambas as vantagens decorrem do desempenho das atividades de execução de mandados.
5.	No caso concreto, de acordo com os elementos constantes dos autos, verifica-se que os quintos incorporados, posteriormente convertidos em VPNI, originaram-se do exercício de função comissionada destinada à execução de mandados, sendo, portanto, indevido o pagamento da referida vantagem juntamente com a gratificação de atividade externa - GAE, sob pena de violação do disposto no inciso XIV do artigo 37 da Constituição Federal de 1988, que veda a acumulação de vantagens concedidas sob o mesmo fundamento.
6.	Nesse sentido, vale conferir o seguinte precedente do Supremo Tribunal Federal:
"RECURSO ORDINÁRIO EM MANDADO DE SEGURANÇA. REMUNERAÇÃO DE SERVIDOR PÚBLICO. ADICIONAL BIENAL. ACUMULAÇÃO COM GRATIFICAÇÃO POR TEMPO DE SERVIÇO. IMPOSSIBILIDADE. INEXISTÊNCIA DE DIREITO ADQUIRIDO. JURISPRUDÊNCIA PREDOMINANTE DO STF.
1. Acumulação de vantagens concedidas sob o mesmo título. Vedação constitucional (CF, artigo 37, XIV) . Adicional bienal e qüinqüênios: acréscimos à remuneração que têm o tempo de serviço público como fundamento. 
2. Jurisprudência do STF no sentido de que não cabe invocar direito adquirido contra regime jurídico se o patrimônio do servidor legalmente consolidado não foi reduzido. Recurso não provido"  (RMS 23.458/DF, Relator p/ acórdão Min. Maurício Corrêa, in DJ 3/5/2002) .
7.	Outrossim, também relativamente aos quintos incorporados, informam os autos que a interessada teve incluídos em seus proventos de aposentadoria 5/5 da função comissionada de código FC-5, sendo que parte desta parcela foi incorporada após a definitiva extinção do instituto, ocorrida em 8/4/1998, com a publicação da Lei 9.624/1998.
8.	Sobre a matéria, o entendimento fixado em regime de repercussão geral pelo Supremo Tribunal Federal (STF) é no sentido de que "ofende o princípio da legalidade a decisão que concede a incorporação de quintos pelo exercício de função comissionada no período de 8/4/1998 até 4/9/2001, ante a carência de fundamento legal" (Tema 395, RE 638.115) .
9.	Outrossim, no que diz respeito à modulação dos efeitos da referida decisão, a Suprema Corte, ao apreciar embargos de declaração opostos por diversos sindicatos de servidores públicos e pelo Ministério Público Federal, manifestou-se no sentido de que somente poderiam manter de forma definitiva os quintos incorporados no período de 8/4/1998 até 4/9/2001 os servidores públicos beneficiados por decisão judicial transitada em julgado.
10.	De outro lado, caso a incorporação irregular esteja assentada em decisão administrativa do órgão jurisdicionado ou em decisão judicial sem trânsito em julgado, o pagamento da parcela estaria assegurado "até sua absorção integral por quaisquer reajustes futuros concedidos aos servidores".
11.	Veja-se, a propósito, o seguinte trecho da ata de julgamento dos embargos de declaração apreciados em 18/12/2019, modulando os efeitos do que restou decidido no RE 638.115/CE, in verbis:
"O Tribunal, por maioria, acolheu parcialmente os embargos de declaração, com efeitos infringentes, para reconhecer indevida a cessação imediata do pagamento dos quintos quando fundado em decisão judicial transitada em julgado [...]. No ponto relativo ao recebimento dos quintos em virtude de decisões administrativas, o Tribunal, em razão de voto médio, rejeitou os embargos e, reconhecendo a ilegitimidade do pagamento dos quintos, modulou os efeitos da decisão de modo que aqueles que continuam recebendo até a presente data em razão de decisão administrativa tenham o pagamento mantido até sua absorção integral por quaisquer reajustes futuros concedidos aos servidores. [...] Por fim, o Tribunal, por maioria, também modulou os efeitos da decisão de mérito do recurso, de modo a garantir que aqueles que continuam recebendo os quintos até a presente data por força de decisão judicial sem trânsito em julgado tenham o pagamento mantido até sua absorção integral por quaisquer reajustes futuros concedidos aos servidores [...]" (grifos acrescidos) .
12.	Nessas circunstâncias, não havendo nos autos qualquer prova no sentido de que a interessada tenha sido beneficiada por decisão judicial transitada em julgado, entendo que a vantagem relativa aos quintos, tal como foi instituída e vem sendo paga, não se encontra ajustada ao entendimento da Suprema Corte sobre a matéria.
13.	Registre-se, por fim, que cabe ao órgão de gestão de pessoas do órgão jurisdicionado, em tempo oportuno, proceder às medidas saneadoras pertinentes com vistas a dar efetivo cumprimento à decisão que modulou os efeitos do que restou decidido no RE 638.115/CE.
	Ante o exposto, acolhendo a proposta da unidade técnica e do órgão ministerial, cujas manifestações também adoto como razões de decidir, VOTO por que o Tribunal adote a deliberação que ora submeto a este Colegiado.
TCU, Sala das Sessões, em 11 de maio de 2021.
BENJAMIN ZYMLER 
Relator